行　政　法　院　判　決　　　　　　　　　　　　　八十七年度判字第一三二八號
　　原　　　告　業強營造工程股份有限公司
　　代　表　人　乙○○
　　　　　　　　　　　　　　　.
　　　　　　　　　　　　　　　.
　　被　　　告　南投縣稅捐稽徵處
右當事人間因營業稅事件，原告不服財政部中華民國八十七年一月八日台財訴第00
0000000號再訴願決定，提起行政訴訟。本院判決如左︰
　　主  文
原告之訴駁回。
　　事  實
緣原告申報民國八十四年度五、六月份營業稅時，將義友實業股份有限公司（以下簡
稱義友公司）於八十四年五月開立予東岳營造有限公司（以下簡稱東岳公司）之統一
發票（字軌號碼：ＹＨ00000000）金額新台幣（以下同）五九三、六三六元
，作為進項憑證，申報扣抵銷項稅額，逃漏營業稅二九、六八二元，案經被告查獲以
原告違章事證明確，乃按其所漏稅額科處十五倍之罰鍰四四五、二○○元（計至百元
止）。原告不服，循序訴經臺灣省政府八十五年八月七日八五府訴二字第一六一四○
四號訴願決定略以：原告違章行為係因疏忽所致，卻科以十五倍罰鍰，原處分是否過
當﹖不無審酌之處等由，將原處分撤銷，著由被告另為處分。嗣被告重核後乃改按所
漏稅額科處八倍之罰鍰計二三七、四○○元（計至百元止）。原告不服，提起訴願、
再訴願，遞遭決定駁回，遂提起行政訴訟。茲摘兩造訴辯意旨如次：
原告起訴意旨略謂︰一、依營業稅法第五十一條第一項第五款「虛報進項」係於七十
四年十一月增修，意在避免營業人因虛報進項，而致納稅額虛減，造成漏稅，沿以修
訂防漏。觀「虛報進項稅額者」之種類及處罰，除「以非公司發票誤抵稅者」外，係
依「稅務違章案件裁罰金額及倍數參考表」（以下簡稱裁罰參考表）裁罰，其裁罰倍
數與數額顯有考量行為當時違法之原因、過程及情節輕重，施以輕重不同之處罰，惟
獨「非以公司發票，誤申報抵稅者」並未於上開參考表中列舉此種行為之處罰標準。
其上開標準未列舉者依財政部函釋應衡酌情節輕重，酌情處罰。彰顯未列舉之違法行
為，仍應考慮違法原因、過程、情節輕重等因素，再予適當之處罰。本案原告會計陳
春梅係原告與東岳公司共同僱用，除處理兩公司會計事務外，並兼處理兩公司對外之
財務、日常雜務等相關事務，平日工作繁雜，每遇報稅期更忙得人仰馬翻，不但須加
班處理，且需照顧家庭，以至申報八十四年五、六月期營業稅時，一時疏忽，不慎將
義友公司開立予東岳公司之發票，「誤」混入原告進項發票中，申報為原告之進項，
其過程「只是單純疏忽，而非故意」。依據法理及立法意旨言：(一)租稅處罰應以故意
或重大過失為原則：即租稅處罰應以故意或重大過失為要件。要知稅法不以處罰人民
為目的，本案誤併誤增進項稅額明顯係會計人員疏忽，將它公司名義，誤混入本公司
進項一併申報，致出現申報短繳稅款之情形。又稅捐處核對進、銷發票，實施電腦勾
稽已行之有年；此乃眾人皆知之常識，而此種誤增進項，自難逃避電腦之資料異常產
生及追查，而能達成逃漏稅之目的，故原告斷無蓄意虛報進項自陷罰則之理。又稅捐
單位援用營業稅法第五十一條第二款，對原告以同未實際進貨，購入公司名義之發
票，處以短報稅額八倍之罰鍰（共計新台幣二三七、四○○元），實未酌量違法之原
因、過程、情節及違法輕重，遽處以最高處罰，顯然不當。(二)復依平等原則之適用：
相同之違法、原因、情節、輕重應以相同之處罰為原則。而類似進銷項能以電腦勾稽
者，查獲違章者依「財政部之稅務違章案件裁罰金額及倍數參考表」，如台北市訴願
委員會對此種因「疏失」、「錯誤」引發之短繳稅款行為皆處以一倍之罰鍰。本案之
疏失，縱不能免罰，亦應輕罰。(三)依憲法第十五條規定對人民工作權及財產權應予保
障：設若基層稅務人員不論營業人有無逃漏稅之意思，亦未考量違法行為當時之原因
、過程、情節輕重，動輒對營業人因會計人員一時之疏忽造成短報稅額之無心過失，
援引非適用之法令，重罰營業人，對營業人僱用會計人員之工作權及營業人之財產權
實已造成嚴重之侵犯。此種執法不當，甚易造成人民對政府有「苛政猛於虎」之民怨
，若不求改善，恐難避歷史案例重演。二、原告本案違法之原因、情節，既出於會計
陳春梅一時疏忽與不察，既無犯意、復無意短繳稅款，且原告自實施新制營業稅迄今
，期報進項數百萬元，皆未曾出錯，殊不應對原告處予重罰。三、本案疏失只要經稅
捐單位日常電腦作業正常運作按期輸入進銷項發票，依按期自然產出進項憑證勾稽異
常資料，即可發現，此為會計人員與營業人員眾所週知之常識，本案亦係如此，況原
告於整帳時自行發現，立即自動補繳稅款在案，足以顯示原告誠實納稅，斷無逃避稅
之心，雖稅捐單位認為不適用自動補報免罰云云，仍不能推翻原告為非蓄意虛報進項
稅額，短繳營業稅及以身試法來自陷罰則之事實。四、本案原告僅有日常作業盲點之
疏失，應無爭議，依「重罪重罰、輕罪輕罰、微罪不罰」之處罰原則。原告之微罪應
能免罰，縱依行政法否認屬過失，不能免罰亦屬輕罰之範圍。但稅捐稽徵機關未考量
違法行為之原因、過程、犯意、情節輕、重，而一再維持比照違章情節重大予以重罰
，違反「租稅不以處罰人民為目的」之立法旨意。故此種重罰，恐非立法者所樂見，
亦非民主國家全體人民所樂見，亦是執法者所應儘量迴避之不當裁量。五、原告會計
疏失行為之產生、原因、過程、情節在在皆屬輕微，且原告已儘量克盡督導之責，依
法理及立法旨意。應屬免罰範圍，縱不能免罰，亦應輕罰。六、財政部對進銷項能以
電腦勾稽查得違章者其「稅務違章案件裁罰倍數及金額參考表」及台北市訴願委員會
對此種因「錯誤」行為引發之短繳稅款；皆僅處以漏稅額一倍之罰鍰。故本案若不能
適用「微罪不舉、不罰」，亦請准適用平等原則－相同之行為，犯意，情節輕重，處
以相同所漏稅額一倍之處罰。故本案行政單位處理上不但有疏失且有相護不當情形，
請撤銷原處分及原決定，以息民怨，並還民公平等語。
被告答辯意旨略謂︰一、本件原告於申報八十四年度五、六月份營業稅時，將義友公
司開立予東岳公司之統一發票（字軌號碼：ＹＨ00000000）金額五九三、六
三六元，作為進項憑證，申報扣抵銷項稅額，逃漏營業稅二九、六八二元，案經被告
所屬埔里分處查獲，有查核清單及統一發票影本在可稽，又查原告於調查基準日（
函查日：八十四年十一月三十日）後始於八十四年十二月一日補報補繳所漏稅額二九
、六八二元，亦無稅捐稽徵法第四十八條之一免罰規定之適用，被告依行為時營業稅
法第五十一條第五款之規定，爰按臺灣省政府八十五年八月七日八五府訴二字第一六
一四○四號訴願決定意旨，改按所漏稅款處八倍罰鍰計二三七、四○○元，揆諸稅捐
稽徵法第四十八條之三，行為時營業稅法第五十一條第五款及修正同法第五十一條第
五款之規定，洵無不合。二、本案揆前所查原告以買受人非己身名義之發票作為進項
憑證，申報扣抵銷項稅額，核有虛報進項稅額二九、六八二元，致申報當期減繳同額
應繳納之營業稅，構成逃漏營業稅之事實。該項稅款原告雖於八十四年十二月一日補
報繳，但仍屬在調查基準日（函查日：八十四年十一月三十日）後所為，自無稅捐稽
徵法第四十八條之一免罰規定之適用，系爭違章原告縱無故意之心，然亦為其所不否
認，依司法院釋字第二七五號解釋「人民違反法律上之義務而應受行政罰之行為，法
律無特別規定時，仍須以過失為其責任條件。但應受行政罰之行為，僅須違反禁止規
定或作為義務，而不以發生損害或危險為其要件者，提定為有過失，於行為人不能舉
證證明自己無過失時，即應受罰。」意旨，仍應照章論罰。另查營業人有營業稅法第
五十一條第五款規定虛報進項稅額之情形者，依財政部訂頒稅務違章案件裁罰金額或
倍數參考表所載，必需有「進貨事實」始能按情節處以較低倍數之罰鍰，惟系爭發票
原告並無進貨事實，是違章態樣互異，罰責輕重自屬有別，原告執以援引比附，顯有
未合。三、綜上所述，本件原告之訴，顯無理由，敬請予以駁回等語。
　　理  由
按「納稅義務人違反本法或稅法之規定，適用裁處時之法律，但裁處前之法律有利於
納稅義務人者，適用最有利於納稅義務人之法律。」為八十五年七月三十日增訂公布
之稅捐稽徵法第四十八條之三所明定。次按「納稅義務人，有左列情形之一者，除追
繳稅款外，按所漏稅額處五倍至二十倍罰鍰，並得停止其營業：一、．．．。五、虛
報進項稅額。」及「納稅義務人，有左列情形之一者，除追繳稅款外，按所漏稅額處
一倍至十倍罰鍰，並得停止其營業：一、．．．。五、虛報進項稅額。」分別為行為
時營業稅法第五十一條第五款及八十四年八月二日修正公布之營業稅法第五十一條第
五款所規定。又「八十五年七月三十日修正公布之稅捐稽徵法第四十八條之三規定『
納稅義務人違反本法或稅法之規定，適用裁處時之法律，但裁處前之法律有利於納稅
義務人者，適用最有利於納稅義務人之法律。』，上開法條所稱之『裁處』，依修正
理由說明，包括訴願、再訴願及行政訴訟之決定及判決。準此，稅捐稽徵法第四十八
條之三修正公布生效時仍在復查、訴願、再訴願及行政訴訟中，尚未裁罰確定之案件
均有該條之適用。」亦為財政部八十五年八月二日台財稅第八五一九一二四八七號函
釋在案。查本件原告於申報八十四年度五、六月份營業稅時，將義友公司開立予東岳
公司之統一發票（字軌號碼：ＹＨ00000000）金額五九三、六三六元作為進
項憑證，申報扣抵銷項稅額，逃漏營業稅二九、六八二元，案經被告所屬埔里分處查
獲，取有營業人進銷項憑證交查異常查核清單及統一發票影本附可稽，乃依行為時
營業稅法第五十一條第五款之規定按其所漏稅額科處十五倍之罰鍰計四四五、二○○
元（計至百元止）。原告不服，申請復查未獲變更，原告不服提起訴願，經臺灣省政
府八十五年八月七日八五府訴二字第一六一四○四號訴願決定將原處分撤銷，著由被
告另為處分。案經被告重核時，以原告執買受人非自己名義之統一發票扣抵聯作進項
憑證，申報扣抵銷項稅額，逃漏營業稅二九、六八二元，其違章事實洵堪認定，依司
法院釋字第二七五號解釋意旨，原處分按所漏稅額科處十五倍罰鍰原無不當。惟查稅
捐稽徵法第四十八條之三規定：「納稅義務人違反本法或稅法之規定，適用裁處時之
法律。」業於八十五年七月三十日公布施行，依財政部八十五年八月二日台財稅第八
五一九一二四八七號函釋：「稅捐稽徵法第四十八條之三修正公布生效時仍在復查、
訴願、再訴願及行政訴訟中，尚未裁罰確定之案件均有該條之適用。」是本案應依上
開規定適用八十四年九月一日施行之新修正營業稅法第五十一條第三款（核係第五款
之誤）規定，乃重行按所漏稅額科處八倍罰鍰計二三七、四○○元，原告仍不服，循
序提起行政訴訟，而為如前揭事實欄所載之主張。經查原告以非自己名義之進項憑證
申報扣抵銷項稅額，自屬無進貨事實，乃虛報進項稅額，並使申報當期應納營業稅額
虛減，構成漏稅事實，該項稅款原告雖於八十四年十二月一日補繳，但仍屬在調查基
準日（函查日：即八十四年十一月三十日）後所為，即無稅捐稽徵法第四十八條之一
免罰規定之適用；又營業人有營業稅法第五十一條第五款規定虛報進項稅額之情形者
，依財政部訂頒之裁罰參考表所載，必須有進貨事實始能按情節處以較低倍數之罰鍰
，本件系爭發票原告並無進貨事實，被告按所漏稅額，論處八倍之罰鍰，於法並無違
誤。原告主張因其會計疏失行為之情節輕微，且其已儘量克盡督導之責，依法理及立
法旨意，應屬免罰範圍，縱不能免罰，亦應輕罰云云，並無可取。況查裁罰金額或倍
數之多寡，本屬行政機關裁量權之範圍，縱有不當亦非違法，揆諸行政訴訟法第一條
第一項之規定，原告即不得對不當之行政處分提起行政訴訟，綜上所述，本件原處分
並無違法，一再訴願決定遞予維持，俱無不合。原告起訴意旨，難謂有理由，應予駁
回。至原告所引台北市政府八十五年十一月二十七日府訴字第八五○六六七九○號
訴願決定所載就惠嵩實業有限公司因營業稅事件撤銷原處分，改按所漏稅額處一倍罰
鍰一案，核屬另案，且違章情節不同，自難比附援引，併予明。
據上論結，本件原告之訴為無理由，爰依行政訴訟法第二十六條後段，判決如主文。
中    華    民    國     八十七      年      七      月       三        日
                    行 政 法 院 第 五 庭
                                審 判 長 評  事      葉  振  權
                                         評  事      藍  獻  林
                                         評  事      沈  水  元
                                         評  事      林  清  祥
                                         評  事      劉  鑫  楨
右  正  本  證  明  與  原  本  無  異
                                         法院書記官  陳  佩  玲
中    華    民    國     八十七      年      七      月       四        日
